【裁判字號】    90,上,15
【裁判日期】    901218
【裁判案由】    損害賠償
【裁判全文】
臺灣高等法院高雄分院民事判決  九十年度上字第一五號
      上  訴  人  甲○○○○○.
      被  上訴人  中國石油股份有限公司
      法定代理人  乙○○
右當事人間請求損害賠償事件，上訴人對於中華民國八十九年十一月八日臺灣高雄地
方法院八十八年訴字第二八三０號第一審判決提起上訴，本院判決如左：
      主      文
上訴駁回。
第二審訴訟費用由上訴人負擔。
      事      實
甲、上訴人方面：
一、聲明：求為判決：
  (一)原判決廢棄。
  (二)被上訴人應給付上訴人新台幣（下同）壹佰貳拾萬元正及自民國八十五年八月十
    一日起至清償日止，按年息百分之五計算之利息。
  (三)第一、二審訴訟費用，均由被上訴人負擔。
二、陳述：除與原判決書記載相同者，予以引用外，補稱：
  (一)依卷附彩照二十九張及沾有油污之濾網一只與待勘驗沾有油污之抽水管內壁，足
    以證明漏油有污染上訴人養殖池情形；再者，依卷附「中油大林廠與養殖協會協
    調會議紀錄」影本二份（開會時間：八十五年八月二十六日上午九時及八十五年
    九月二日下午二時三十分），亦足以證明被上訴人公司相關官員確曾承認漏油有
    造成養殖業者損害之情形。
  (二)查卷附「台灣省水產試驗所東港分所」所作之「燃料油及除油劑對魚蝦類之影響
    研究」報告，係因本公害事作發生後，被上訴人委託外面機構所作之研究報告，
    依其結論及第二頁所載，國光牌除油劑在3.3PPM以上會對水產生物產生不良影響
    ，尤其與燃料油混合之後有累加作用，而油污中所含之有機溶劑溶於水，對水產
    生物會產生毒性；且依證人謝介士（東港水產試驗所助理研究員）於九十年三月
    二十二日在  鈞院證稱：「油及除油劑是有機物質會提高化學需氧量，會造成魚
    類的死亡」，職是被上訴人公司在漏油之後，於紅毛港附近海域大量噴灑國光牌
    除油劑，自會嚴重污染附近海域之水質，上訴人導引該已受污染之海水入池養殖
    石斑魚苗，自會產生積極之損害，日後營運之預期利益亦將會為之減少或喪失。
  (三)按卷附之「國立中山大學海洋科學研究中心」所作之「高雄海域油污染對水質及
    生態環境監測期末調查報告」，亦係因本公害事件發生後，被上訴人委外所作之
    調查報告，被上訴人主張該調查報告並非針對本公害事件所作，其主張應不足採
    ，蓋依該調查報告第八十一頁、第九十七頁第九、十行、第五百二十頁第十一至
    第十三行及第十章第五百二十三頁第九、十、十二行所載，由水樣及沈積物之有
    機化合物分析結果顯示，本海域之海水應已遭受漏油污染，上訴人導引該受污染
    之海水入池養殖石斑魚苗，自會發生積極損害及消極損害（包括日後營運之預期
    利益之減少或喪失）。
  (四)「高雄市蝦業繁養殖協會」出具與上訴人之損害明細表，為上訴人養殖池受油污
    污染致所養石斑魚苗三十萬尾死亡所生積極、消極損害之一般概算表，應可供
    鈞院酌定上訴人損害額之參考，蓋依新修正民事訴訟法第二二二條第二項規定：
    「當事人已證明受有損害而不能證明其數額或證明明顯有重大困難者，法院應審
    酌一切情況，依所得心證定其數額。」職是本件若上訴人能證明受有損害者，上
    開明細表非不可作為酌定損害額之參考依據也。
  (五)衣卷附「現況調查表」所載上訴人在案發時之養殖數共十場，均有養殖石斑魚苗
    共三十萬尾，上訴人當時未有獲益，故該「現況調查表」自可作為上訴人受損之
    證明。惟原審引用證人杜東泰證述，認為上訴人提出之現況調查表（原審卷三十
    三頁）尚難足以作為認定上訴人受損之依據云云，容有待酌之處也，蓋：
    因證人杜東泰並非對上訴人製作「現況調查表」之公務員，應請  鈞院傳訊真
      正製作該調查表之被上訴人員工出庭，以明當初製作之情形。
    原審卷第三十三頁之「現況調查表」，並未蓋有上訴人之印章，應請被上訴人
      提出先前蓋有上訴人印章之「現況調查表」，以供查對。
    按本件公害糾紛事件發生於八十五年八月十日，被上訴人即要求上訴人先行填
      寫「損害登記表」並蓋章後，嗣於八十五年八月十六日被上訴人派員至上訴人
      繁養殖場製作「現況調查表」，並經上訴人蓋印後由該製作之公務員取回保管
      ，是為了瞭解真實起見，容有請被上訴人提出該分「損害登記表」及蓋有上訴
      人印章之「現況調查表」之必要。
  (六)原審認上訴人所陳證明書內載「魚苗三百萬尾」，已與上訴人主張三十萬尾石斑
    魚苗數量有間云云，容有誤解之處，按證明書所載係於八十五年七月間上訴人向
    第三人購買「石斑魚花」三百萬尾；查「石斑魚花」並非「石斑魚苗」，而「石
    斑魚花」係指「石斑魚卵」而言；三百萬尾「石斑魚花」經上訴人耗費一個月電
    力予以繁殖照顧才孵化成三十萬尾「石斑魚苗」，此有卷附電費收據可參，是見
    二者有所區別也，並非每個「石斑魚卵」均會孵化成「石斑魚苗」，因當中亦有
    孵化不成者，是上訴人提出該紙證明書並無矛盾之處也。
  (七)依高雄市政府建設區漁業處八八高市漁二字第０三六０四號函示，目前全台灣地
    區草蝦繁養殖過程均需使用海水，而未使用地下水云云，上訴人於案發當時雖係
    繁養殖石斑魚苗，然亦係使用海水而未使用地下水，此項事實亦經高雄市蝦業繁
    養殖協會查明上訴人係以管線直接引導紅毛港外海之海水使用，因繁養殖石斑魚
    曲初期需天天換水，職是上訴人抽取已受油污污染之海水入養殖池，依前揭證人
    謝介士證言因化學需氧量提高自會使上訴人之石斑魚苗發生死亡之結果。
  (八)本件依衡平法則及修正後民事訴訟法第二百七十七條但書規定，應由被上訴人就
    漏油事件並無污染紅毛港外海海域水質或無因果關係之存在負舉證責任，始為合
    理。被上訴人引用行政院環保署裁決書所載之理由略以：本件石斑魚苗損害之舉
    證，係屬於上訴人「所能控制範圍內之事項」，非不得請求法院或其他公權力機
    構予以協助，而上訴人任令證據流失，自不得據此為解免舉證責任之理由云云，
    惟按石斑魚苗甚為微小，其死亡一、二小時後即會呈灰化或腐敗分解現象，一般
    相機無法拍照，需用顯微照相，此有證人莊貴霖、謝仲士於九十年三月二十二日
    在  鈞院之證詞可參，足見石斑魚苗之死亡，事實上不易保存其損害之證據，此
    為繁養殖石斑魚苗業界實務上所常見之情形，是故如一經突發事故發生，造成石
    斑魚苗大量死亡，欲待聲請法院或其他公權力機構派員到場予以保全證據或鑑定
    時，則常有緩不濟急之情形，按此特殊情形並非屬於上訴人所能控制之範圍，以
    此特殊情形，仍責由上訴人要負舉證之責，則恐有失公平正義之處，蓋上訴人為
    一經濟弱者，且無專業常識，不知要如何作始能保全損害之證據﹖倘若此公害事
    件所發生損害之舉證責任，仍沿襲一般侵權行為之法則，歸由被害人負擔，因被
    害人舉證之不容易，易無法對加害者予以追償，當不足以對加害者產生警惕效果
    ，則日後公害事件恐會不斷發生，是容有改弦易轍，依修正後民事訴訟法第二百
    七十七條但書規定，將舉證責任予以倒換，由經濟強者就無因果關係或無污染情
    形發生負舉證之責，始為合理衡平。
  (九)按公害糾紛處理法第二十二條第二項之「十四日」期間，依主管機關行政院環保
    署於八十八年度裁字第二八０四七號裁決書理由二內所載（請參該裁決書第五十
    三頁）：「：：就程序而言：：：（申請人）向本會提出裁決書申請，於法尚無
    不合，應予受理。」之見解，該「十四日」並非法定不變期間，職是上訴人就本
    件裁決駁回後於二十日內提起本件訴訟，於法並無不合，是本件尚未罹於時效消
    滅也。又兩造並未就行政院環境保護署（八八）環署裁字第七三二五一號裁決書
    達成合意，且上訴人個人與上訴人所獨資經營之「億昌二場繁養殖場」係同屬一
    體，職是本件亦不生無當事人能力之問題。
三、證據：除援用於原審所提證據外，另聲請訊問證人莊貴霖、謝介士。
乙、被上訴人方面：
一、聲明：求為判決如主文所示。
二、陳述：除與原判決書記載相同者，予以引用外，補稱：
  (一)有無抽取濃度甚高之黑污油入池﹖
    上訴人主張有抽取濃度甚高之黑污油入池，唯迄今均未能舉證以實其說，且果有
    抽取黑污油入池，則舉證極為容易，但上訴人連此最容易證明之事實，皆無證據
    ，足證其所言即非可信也。
  (二)有無養殖之魚死亡﹖及其死亡與漏油有無因果關係﹖
    上訴人迄今亦未提出證據證明所養殖之魚死亡。縱有魚死亡，其原因為何﹖亦未
    舉證證明。且依證人謝介士之證言，若果有魚死亡，亦非不能照相存證，只是小
    魚苗是要用顯微照相而已。且如魚死亡後，其死屍腐敗，亦可在池水中測出腐敗
    之有機質。故縱有魚死，亦非不能證明也，只需保留池水即可。故上訴人顯未對
    其可輕易舉證之事實為證明。且如前所述，上訴人既連其所主張抽取入池之黑污
    油都無法證明，縱有死魚，亦與漏油無關。
  (三)上訴人上訴理由一對原審認其未盡舉證責任，所為之上訴理由，因欠缺關連性，
    尚非可採。
    查上訴人於原審起訴主張：「抽取入池者非清撤之海水，而係濃度甚高之黑污油
    」，並謂此抽取入池之黑污油導致其所養之石斑魚苗三十萬尾死亡。然原審則以
    上訴人所主張之事實，即池中有濃度甚高之黑污油及死亡之魚苗及兩者之因果關
    係等，與侵權行為有關之證據，依法應由上訴人負舉證責任，且此等舉證事項，
    均在上訴人控制之範圍下，又係積極存在之事實，故原告自應就其起訴主張之上
    開「池中有濃度甚高之黑污油」、「有三十萬尾石斑魚苗死亡之損害」及「二者
    間有因果關係」等要件負舉證責任，而原審審酌上訴人所提之證據，無一足資為
    上開三項侵權行為要件之證明，故將上訴人之起訴駁回（參見原判決理由三）。
    至於：
    （Ａ）上訴人謂其所提出之電費收據，足資證實上訴人當時確有養石斑魚苗三十
          萬尾，唯查此一理由顯與待證事實無關。
          電費收據，只能證明有用電，並不能證明有養多少尾石斑魚苗，但最重要
          的是不能證明本件訴訟之三項待證事項即「有無抽取濃度甚高之黑污油入
          池」、「有無三十萬尾石斑魚苗死亡」、「及前二者之間有無因果關係」
          之任何一項，故上訴人舉電費收據，尚與本件訴訟之待證事項無關。
    （Ｂ）上訴人謂三十萬尾石斑魚苗遭受油污染致死亡，即灰化沈澱，難以照相機
          拍攝為證，唯此一理由，僅係卸責之詞也。
        1.蓋查原判決理由二、(二)已表示「：：：惟依前述，原告因此而致其養殖之
          石斑魚苗三十萬尾大量死亡，一般人遇此情況，大多皆會採取相當之措施
          ，保存受損之證明，以為將來求償或訴訟之依據，且上開證據之取得，亦
          無須相當之技術，又損害之現場，亦在原告之控制之下，取得上述證據，
          也無須被告之同意或許可：：：」，可知保存證據之方法甚易，非難以照
          相方式為之，即可不為證據之保存。況如前所述，證人謝介士亦證述，小
          魚苗亦可以顯微照相存證也。
        2.更何況，上訴人連起訴狀所述「抽取入池者為濃度甚高之黑油污」之主張
          ，亦無法舉證。若上訴人所言果屬實，則此一證據之保存，再容易不過了
          ，只要原封不動把池水保留，即可存證，但上訴人亦無此方面之證據，而
          此乃損害之「因」，若連此損害之「因」都無法證明，更遑論損害之「果
          」了。
  (四)上訴人上訴理由二對原判決不認現況調查表可為損害之證明乙點，上訴人不服的
    理由，亦非可採。
    （Ａ）原判決不認現況調查表可為損害之證明者，乃因現況調查表，乃係被上訴
          人公司人員訪談上訴人時，單純就上訴片面之告知所為之紀錄而已，並非
          事實之證明。
    （Ｂ）上訴人謂「原審卷第三十三頁附之現況調查表」，並未蓋上訴人之印章，
          要求被上訴人提出當時蓋有上訴人印章之「現況調查表」，乃係誤解也。
          蓋原審第三十三頁卷附之現況調查表，就是被上訴人公司派員去現場查看
          時，因查無任何油污及死魚，故僅就上訴人片面之陳述所為之紀錄而已，
          本無所謂上訴人蓋章之事。至於上訴人所指有上訴人蓋章者，非現況調查
          表也，而是上訴人上訴理由二之(三)所指之上訴人自行填寫之「損害登記表
          」，上訴人顯將二者搞混。
    （Ｃ）因現況調查表僅係紀錄上訴人片面之陳述而已，現場並無發現污油及死魚
          ，此由現況調查表之紀錄本身即可看出，例如備註欄記載「該員稱損失二
          二０萬元」，故現況調查表根本無足為證。更況何若上訴人果損失二二０
          萬元，豈有只請求一百二十萬元之理，由此亦可知，上訴人所述，均無證
          據以實其說。
  (五)關於上訴人上訴理由三謂上訴人所保存之管線，確有受此漏油沾染之情形，此一
    理由，甚為突兀。蓋被上訴人所屬大林煉油廠外海第三號浮洞漏油事件，發生於
    八十五年八月十日，上訴人且為高雄市蝦業繁養殖協會理事長，代理會員，並兼
    為自己共三八六人暨繁養殖場共一八二場，透過公害糾紛處理法所定之程序，向
    被上訴人要求總額二億五千六百四十萬元之龐大金額，卻從未提出任何沾有漏油
    所污染之管線器物。如今已民國九十年二月，距漏油事件已四年半，反而要求
    鈞院履勘現場，誠不知到現場還可查看四年半前之狀態嗎﹖故此一要求顯無理由
    且無必要。
  (六)上訴人上訴理由四雖澄清余玉彰所書立之證明書所指之三百萬尾石斑魚花，只是
    三百萬個石斑魚卵而已，然此一澄清與本件訴訟之待證事項亦毫無關連。
    被上訴人前已述及，上訴人應舉證證明之待證事項，是侵權行為之三個要件事實
    ，然上訴人右開主張，與此待證事實毫無關係，故原判決理由三之(三)謂：「：：
    ：又該證明書亦不足證明所載之魚苗係因漏油而導致死亡：：：」故上訴人對原
    判決駁回其起訴之理由並未弄清楚也，致上訴理由全與應證事項無關。
三、證據：除援用於原審所為之立證方法外，另提出原法院八十八年度訴字第二八三
    二號、八十九年度訴更字第三號、本院八十九年度上字第一六０號民事判決各一
    份。
      理      由
一、本件上訴人主張八十五年八月十日，被上訴人所屬大林煉油廠外海第三號浮桶內
    燃料油大量外漏，被上訴人事後又在海上噴灑大量除油劑，造成附近海域嚴重污
    染，上訴人於不知情之狀況下抽取紅毛港外海海水作為養殖石斑魚之用，致上訴
    人養殖之石斑魚三十萬尾因抽取上開經污染之海水，導致大量死亡，經估計損失
    約一百二十萬元，爰依侵權行為之法律關係，請求被上訴人賠償一百二十萬元及
    自八十五年八月十一日起至清償日止，按年息百分之五計算之利息。被上訴人則
    以：上訴人就其確受有損失、損失之數額、損失係由被上訴人造成各點均無法舉
    證，且上訴人之主張已經環保署裁決書認定為無理由等語，資為抗辯。
二、本件上訴人主張被上訴人所屬大林煉油廠外海第三號浮筒於上開時日突因海底管
    線接頭螺絲發生斷裂致大量燃料油外漏而污染附近海域，而被上訴人於事發後並
    即於海上噴灑除油劑，且兩造上開公害糾紛事件業經調處、再調處不成立，嗣並
    經環保署裁決駁回伊之請求等事實，此有行政院環境保護署環署裁字第七三二
    五一號裁決書、剪報、中油高雄煉油總廠大林廠與養殖協會協調會議記錄、高雄
    市政府建設局漁業處八八高市漁二字第０三六０四號函、台灣省水產試驗所東港
    分所「燃料油及除油劑對於蝦類之影響研究總結報告」、國立中山大學海洋科學
    研究中心所提之「高雄海域油污染對水質及生態環境影響監測期末調查報告」等
    件為附於原審卷證，並經原法院調取行政院環境保護署八十八年裁字第二八０四
    七號公害糾紛損害賠償事件裁決案卷及高雄市政府公害糾紛調處委員會相關會議
    紀錄核閱屬實，而被上訴人於此固不爭執而應堪信上訴人上開主張為真實，惟被
    上訴人則另以前開情詞置辯。是本件所應審究者，厥為上訴人是否曾抽取上開受
    污染之海水進入其所有之養殖池內，且因而導致上訴人受有前揭損害。
三、按當事人主張有利於己之事實者，就其事實有舉證之責任，民事訴訟法第二百七
    十七條前段定有明文。而關於侵權行為賠償損害之請求權，以受有實際損害為成
    立要件，又損害賠償之債，以有損害之發生及有責任原因之事實，並二者之間有
    相當因果關係為其成立要件，（最高法院四十八年台上字第四八一號判例參照）
    。茲查本件公害糾紛事件性質上亦屬侵權行為損害賠償之訴訟，就此類事件學說
    上雖認為考量其特殊性，於因果關係之有無上可酌予放寬原告之舉證責任，而新
    修正之民事訴訟法第二百二十二條第二項亦規定對損害之數額舉證顯有重大困難
    者，可由法院酌定其數額，然上開條項對於損害之發生須由原告舉證乙節，則並
    無修正之見解，蓋損害之有無乃侵權行為損害賠償請求權之權利成立要件，此原
    即屬原告應舉證之範疇，況此亦屬於原告所能控制範圍內之事項，又係積極存在
    之事實，揆諸上揭法條及判例意旨，自應由原告負舉證之責，是以原告即須先就
    上述成立要件為相當之舉證證明，始能謂其請求權存在。經查：
    (一)本件上訴人主張其因前開漏油事件，導致其所有之石斑魚養殖池受有污染一節
      ，固經其提出照片二十九張及濾網一只為證，惟上開二十九張照片內之影相均
      非上訴人所有之養殖池，且經原法院調取之上開環保署公害糾紛裁決卷所附之
      照片五本（一百六十五張），亦均無上訴人所有養殖場受損之現場，此為上訴
      人所自陳（見原審卷第二一六頁），是此諸照片自難據為上訴人所有養殖池受
      有污染之證據；另上訴人所提出之濾網一只，據其陳述係其養殖場抽取海水過
      濾雜質所用，該只濾網雖殘留有油跡，然此距系爭漏油污染事件業逾三年半有
      餘，且自系爭污染事件發生後，在八十六年十月七日於本件油污事件之地點第
      二港口中油之卸油桶處又發生長運輪爆炸事件亦發生漏油情事（行政院環境保
      護署環署裁字第七三二五一號裁決書內實體部分之六參照），故上開濾網內
      之油跡是否即係系爭漏油事件所致者尚非無疑；況系爭漏油事件導致海水嚴重
      污染，上訴人抽取者如為其前述之濃度甚高之油污，則其管線及養殖池必因該
      油污之積存而產生極易取得之證據（如照相存證、保存管線而魚死亡後固會隨
      時間經過而腐化分解，然即使是小魚苗亦可用顯微照相等情，亦經證人謝介士
      到庭供證在卷），且上開證據之取得亦無須相當之技術，而損害之現場亦在上
      訴人之控制之下，惟上訴人就此自始均未提出任何證明，尚難謂其已盡舉證之
      責任。
    (二)又台灣省水產試驗所東港分所「燃料油及除油劑對於蝦類之影響研究」之研究
      期間為八十六年四月廿二日至八十七年六月廿一日，其研究要為「油污染海洋
      後，為維護自然景觀，必須迅速清除油污，因此將會使用各種方法來清除油污
      ，而除油劑是最常使用且效果顯著的一種方法，但除油劑與燃料油一樣都可能
      對水產生物產生影響，尤其對水產生物幼苗的影響可能更大，因此在本研究書
      中將對燃料油與國光牌除油劑，分別探討其單獨時及兩者混合時對幾種水產生
      物苗的急性毒性影響，並模擬蝦苗繁殖場繁殖方式進行蝦苗繁試驗，以探討國
      光牌除油劑影響蝦苗繁殖活存率之濃度。希望能由此結果，提供資料與野外調
      查相配合，以瞭解燃料油與除油劑之實際影響情形，並比較除油劑與燃料油性
      ，以為決定是否使用除油劑來清除油污時參考。」，而其實驗結論為「總合本
      研究結果可看出，市售商品化洗衣粉和洗碗精對魚苗毒性分別大於國光牌除油
      劑對魚苗毒性的六十八倍與一百卅九倍；而對蝦苗而言，市售商品化洗衣粉和
      洗碗精的毒性分別大於國光牌除油劑毒性的四至九倍與四至四十三倍。雖然國
      光牌除油劑對魚蝦苗的毒性比市售商品化的洗衣粉和洗碗精對魚蝦幼苗的毒性
      低很多，但一定濃度以上仍會對水產生物產生不良的影響，尤其在與燃料油混
      合之後，有累加作用，有時亦有協同作用。惟當發生海上漏油事故時，為儘量
      減輕對生態環境及水產生物的影響，在儘速使用物理方法去除大部分油污之後
      ，對於剩餘的油污若僅依靠海水的自淨能力來消除，由於需要的時間長，故對
      水產生物的影響可能比立即適當使用除油劑以快速去除油污還不利。因此，建
      請有關單位應儘速公佈可使用之除油劑，訂定除油劑使用規範、使用時機、使
      用方法以及可使用之濃度，以利建立處理海上漏油的標準模式，俾利減少對環
      境的衝擊，並避免社會紛爭」（見原審卷第三九頁），是依上開報告內容觀之
      ，該報告並非針對本件油污事件而為試驗，其僅可證明國光牌除油劑與燃料油
      確會造成魚蝦類之死亡而已；另國立中山大學海洋科學研究中心所提之「高雄
      海域油污染對水質及生態環境影響監測期末調查報告」之研究期間為八十六年
      六月至八十七年七月，其研究原由為「1.漏油管破損漏油，時間於八十五年八
      月十一日晚上，地點在高雄港第二港口外中油之卸油桶處。2.長運輪爆炸漏油
      ，時間於八十六年十月七日上午，地點在高雄港第二港口外中油之卸油桶處。
      監測研究期間自八十六年六月至八十七年七月止。．．．發生在高雄港第二港
      口外之中油公司卸油浮筒處之漏油，其油污隨海潮流而會漂流到的主要衝擊範
      圍，北到梓官南到小琉球的海域，但其中在離卸油桶西北方約八公里之Ａ８點
      與高屏溪口處之Ａ９兩點則無油污漂過；而長運輪爆炸前之第一次（八十六年
      八月廿五日）、第二次（八十六年十月三日）調查結果顯示本海域水質尚稱良
      好，各污染物之含量大多低於乙類海域水質標準，僅少數水樣含酚量（三件百
      分之七）；含礦物性油脂量（十件百分之廿二）過現值。長運輪爆炸後之立即
      調查結果顯示，大多數水樣之含酚量、總油脂量礦物性油脂量均大幅增加。顯
      示油輪爆炸漏油對其海域水質的確造成立即之不利影響；惟調查結果也發現本
      次漏油事件，並未增加海水之化物含量；海域生態環境被油污影響部分，其列
      出浮游植物、浮游動物、附著生物、底棲魚類、底棲無脊椎生物、底棲動物體
      內有機錫之含量等項」，而在其總結與建議中記載「綜合上述油污漂流主要範
      圍，已頗明確地被界定如１０－１－１小節（與本件有關者，如上所述範圍）
      ，依此，對油污漂流到之範圍直接會顯現出的衝擊為海域水質化學與生態環境
      的影響，其結果如下：水質化學的影響，整體而言，．．．幾乎完全一致顯現
      出上述所言的油污被海潮流漂流過所造成的影響大小的程度，見此表所示的各
      種性質的量化結果、生態環境的影響，整體而言油污對生態環境的衝擊不會很
      快的呈現，除非很過量的油污，否則一般會經過一段充分的時間後，才會呈現
      出衝擊，尤其是量化的衝擊評量更需較長時間的調查與監測才能有效達成。雖
      然如此，在根據上述所言的油污隨海潮流漂流的主要範圍內，其對生態環境的
      影響可見１０－１－３小節所述，是由上開報告觀之，該報告之監測期間為八
      十六年六月至八十七年七月，此已在本件油污事件之後約十個月，其針對長運
      輪爆炸事件所造成之污染所為之分析較詳盡，且該報告亦載明其於八十六年八
      月廿五日及八十六年十月三日所為之水質分析，認為當時之水質尚稱良好，是
      此報告至多僅能證明此次漏油事件之油污會影響梓官至小琉球之海域，且此污
      染可能造成生化需氧量上升，縱認上訴人所稱因漏油污染與被上訴人噴灑除油
      劑之結果，紅毛港外海海水中重油及除油劑之濃度已超過該報告所稱足以危害
      魚蝦生存之標準乙節屬實，惟輔以上開研究報告並作從寬之解釋，充其量亦僅
      可認定本次漏油事件輔以被上訴人噴灑除油劑之行為，與使用該梓官至小琉球
      海域海水之魚蝦類死亡有因果關係，然仍無法據以認定上訴人之養殖場確於本
      次漏油事件中受有損害，是此二該研究報告亦尚不得為上訴人做為本件油污事
      件之索賠依據自明。
    (三)至於上訴人所提出之現況調查表（見原審卷第三三頁）雖載明石斑苗十池，三
      十萬尾等語，惟備註欄亦明確記載「該員稱損失共二百二十萬元」等語，然經
      原審傳訊當時奉派前往調查之被上訴人公司人員，即證人杜東泰於原審到庭證
      述：「．．．我們到現場評估時已經是一個禮拜後的事，我們是到現場，按照
      現場人員的陳述，把他紀錄下來給公司參考，．．．」等情（見原審卷第二０
      二頁），由於當時被上訴人公司派往漏油事件現場製作現況調查表的人員眾多
      ，系爭現況調查表係何人所作，已無從查證（見原審卷第二０三頁），而證人
      杜東泰雖非製作本件現況調查表之人，惟其證述對當時被上訴人之作業情形，
      仍有可供參考之處，故可知上述現況調查表係被上訴人所屬員工於漏油事件發
      生後之數日，所為之損害調查表，且係依據現場人員之陳述，所製作之紀錄而
      已，尚難單憑此現況調查表以認定上訴人受損之依據；至於上訴人另提出之高
      雄市蝦業繁養殖協會科目明細表及受損登記表（見原審卷第二十九頁、二百十
      一頁），則為飼養魚、蝦所須費用、預期利潤及損害自行之預估，亦難認上訴
      人之養殖池及魚苗受有損害之事實；再者，上訴人提出之電費收據一節（見原
      審卷第二百零六頁、二百零七頁），亦僅足證明上訴人有支出如此之電費，惟
      該電費是否係因養殖魚苗所用，又若為養殖石斑魚苗所用，則該魚苗又是否因
      被上訴人漏油而導致死亡，亦有疑義，從而上開證據，皆不足證明上訴人有上
      揭損害之事實，再者，上訴人主張漏油事件時，其養殖場有三十萬尾石斑魚苗
      ，且提出證明書一紙（見原審卷第二百零五頁）為證，惟該證明書已據上訴人
      陳稱係事後出具，然該證明書亦不足證明所載之魚苗係因漏油而導致死亡；至
      於上訴人所提出之被上訴人所屬大林廠與養殖協會協調會議記錄（見原審卷第
      三十頁至三十二頁），僅能證明被上訴人確有為本次漏油事件與養殖業者進行
      協調，尚無法證明被上訴人已承認上訴人之養殖場因本次漏油事件受有損害。
      又高雄市政府建設局漁業處八八高市漁二字第○三六○四號函（詳原審卷第三
      十四頁）僅能證明高雄市政府建設局漁業處認為高雄市蝦繁養殖協會既已查明
      其會員之繁殖池水均係以管線直接引導紅毛港外海之海水使用，該（漁業）處
      是否有派員重複勘查之必要，尚有疑問；以及該處認為目前全台灣地區草蝦繁
      養殖過程均需使用海水而已，亦不能證明本件上訴人之養殖場於發生本次漏油
      事件時確實遭受損害，且該函係針對草蝦養殖，與上訴人養殖之石斑魚苗，亦
      不相符。
四、綜上所述，本件上訴人既非僅對損害之數額無法舉證，且係對其確實受有損害及
    其損害與漏油事件有相當因果關係等事實均無法證明，應堪認定。從而，上訴人
    依侵權行為之法律關係，請求被上訴人賠償其損害一百二十萬元及自民國八十五
    年八月十一日起至清償日止，按年息百分之五計算之利息，即為無理由，不應准
    許。從而原審駁回上訴人之請求，於法並無不合，上訴人意旨指摘原判決不當，
    求予廢棄，為無理由，應予駁回。
五、據上論結：本件上訴為無理由，依民事訴訟法第四百四十九條第一項、第七十八
    條，判決如主文。
中      華      民      國    九十      年     十二     月     十八     日
                                      臺灣高等法院高雄分院民事第一庭
~B1審判長法官  黃金石
~B2法      官  魏式璧
~B3法      官  吳登輝
右為正本係照原本作成。
如對本判決上訴，須於判決送達後二十日內向本院提出上訴狀，其未表明上訴理由者
，應於上訴後二十日內向本院提出上訴理由書（均須按他造當事人之人數附繕本）。
上訴時應提出委任律師或具有律師資格之人之委任狀，並依附註條文規定辦理。
中      華      民      國    九十      年     十二     月     二十     日
~B法院書記官  劉金萍
附註：
民事訴訟法第四百六十六條之一：
對於第二審判決上訴，上訴人應委任律師為訴訟代理人，但上訴人或其法定代理人具
有律師資格者，不在此限。
上訴人之配偶、三親等內之血親、二親等內之姻親，或上訴人為法人、中央或地方機
關時，其所屬專任人員具有律師資格並經法院認為適當者，亦得為第三審訴訟代理人。
第一項但書及第二項情形，應於提起上訴或委任時釋明之。
                                                                ＦＡ


司法院資訊處製作；財團法人民間司法改革基金會備份。
